臺灣臺南地方法院民事判決　　　　　　　 96年度訴字第811號
原　　　告　乙○○
訴訟代理人　甲○○○
被　　　告　戊○○○○○
訴訟代理人　丙○○
上列當事人間請求清償債務事件，經本院於民國96年 9月14日言
詞辯論終結，判決如下：
    主  文
原告之訴及假執行之聲請均駁回。
訴訟費用新臺幣壹萬玖仟陸佰壹拾貳元由原告負擔。
    事實及理由
一、原告起訴主張：
  (一)被告原為乩童，其於民國82年間，以購買土地蓋廟為由，向
    原告調借現金共計新臺幣（下同）1,875,000 元，有被告於
    82年 6月15日所簽發，票面金額500,000元、1,375,000元，
    票號65685號、65686號之支票 2紙（以下簡稱系爭支票）為
    憑，惟票據屆期後，卻因無法兌現而遭退票，經原告多方催
    討，被告迄今均未清償，顯無清償債務之意，爰依消費借貸
    之法律關係，請求被告清償上開借款及自起訴狀繕本送達翌
    日起至清償日止，按週年利率5％計算之利息。
  (二)被告雖辯稱兩造遭訴外人李宗樸、丁○○以投資為由詐騙金
    錢云云，然此與兩造間借貸關係無涉，於訴外人李宗樸、丁○○之詐欺案件，雖兼有論及原告亦為被害人，然此係被告
    利用原告不知法律，要求原告與被告一併控告訴外人李宗樸
    、丁○○詐欺犯行，否則不願清償其向原告之上開借款，以
    致原告陷於錯誤所致，原告與訴外人李宗樸、丁○○ 2人並
    不相識。又被告雖辯稱其當時簽發系爭支票交付原告，係因
    訴外人丁○○以支票不足為由向其詐騙做為原告之出資證明
    而交付原告云云，惟出資證明大可另以書面為之，何需由被
    告交付其支票供作出資證明，被告所辯顯不合常理。被告因
    向原告借款，交付系爭支票係作為還款之用，原告已就借款
    事實以支票為證，被告以其出借支票為由否認借款，自應由
    被告就其出借支票乙事負舉證責任。被告爭執其出借支票予
    訴外人丁○○使用，即不否認原告交付借款之事實，僅係主
    張借款係交付訴外人丁○○，故丁○○向被告借用支票作為
    出資證明。被告主張原告係借款予訴外人丁○○，足見有金
    錢交付之事實，被告所辯無非借款契約存在於兩造之間或原
    告與訴外人夫婦之間而已。本件被告前以系爭支票清償其向
    原告之借款，上開支票既未兌現，則依民法第 320條之規定
    ，其對原告所負債務仍不消滅，故被告仍應負返還借款之義
    務等語。
  (三)並聲明：求為判決被告應給付原告 1,875,000元及自起訴狀
    繕本送達翌日即96年6月9日起至清償日止，按週年利率 5％
    計算之利息，並願供擔保，請准宣告假執行。
二、被告則以：
  (一)原告主張被告於82年間向其借款 1,875,000元云云，被告否
    認。實則，本件原告所請求之 1,875,000元，乃原告於82年
    間交予訴外人李宗樸、丁○○ 2人之投資款，當時被告亦有
    投資 3,000餘萬元，且原告亦曾與被告一同向訴外人李宗樸
    、丁○○ 2人追討。原告之所以持有被告之支票，乃因當時
    在被告住處，因訴外人丁○○稱支票不足，向被告騙取上開
    支票作為原告之出資證明而交付原告。本件被告既未向原告
    周轉借款，原告亦未交付系爭借款予被告，依民法第 474條
    之規定，原告之訴並無理由等語，資為抗辯。
  (二)並聲明：求為判決如主文第1項所示，並聲明願供擔保，請
    准宣告免為假執行。
三、按稱消費借貸者，謂當事人一方移轉金錢或其他代替物之所
    有權於他方，而約定他方以種類、品質、數量相同之物返還
    之契約，民法第474條第1項定有明文。又消費借貸，為要物
    契約，須以金錢或其他代替物之交付為構成要件，如對於交
    付之事實有爭執，自應由主張已交付之貸與人負舉證責任；
    且當事人主張有金錢借貸關係存在，須就其發生所須具備之
    特別要件即金錢之交付及借貸意思表示互相一致負舉證之責
    任，若僅證明有金錢之交付，未證明借貸意思表示互相一致
    者，尚不能認為有金錢借貸關係存在；而支票為文義證券及
    無因證券，支票上權利係依支票文義而發生，與其基礎之原
    因關係各自獨立，支票上權利之行使，不以其原因關係存在
    為前提，尚難因執有支票，即得證明其所主張之原因關係為
    存在，最高法院79年度台上字第2722號、81年度台上字第23
    72號、90年度台上字第 8號著有判決可資參照。本件原告主
    張被告於82年間由向其借款，既為被告所爭執否認，參照前
    引最高法院判決意旨，原告自應就金錢之交付及借貸意思表
    示互相一致之事實負舉證之責任。查原告主張被告向其借款
    1,875,000元，固據其提出系爭支票暨退票理由單各2紙，並
    聲請本院傳訊證人即原告訴訟代理人甲○○○到庭為證，惟
    查：
    (一)依前引最高法院90年度台上字第 8號判決意旨，原告所提
      出之系爭支票暨退票理由單尚不足以證明其所主張之原因
      關係即兩造間消費借貸契約之存在，無從逕以系爭支票暨
      退票理由單逕認原告之主張屬實。
    (二)又證人甲○○○雖到庭證稱：被告前為乩童，伊於82、83
      年間前往被告住處拜拜，故與被告相識，伊與原告於82年
      5月23日中午與原告一同前往被告住處，由原告將1,875,0
      00元現金借予被告，而被告則簽發系爭支票交付；當時被
      告陳稱借款係作為購買土地興建廟宇之用，借款當時並未
      計算利息，而原告出借之款項係標會、做生意，以及從郵
      局存款中領出等語（見本院96年8月14日準備程序筆錄第2
      至 4頁），而原告當庭所陳情節，亦與證人甲○○○所為
      上開證詞大致吻合（見前引準備程序筆錄第4至5頁）。然
      本院依被告之聲請調取臺灣高等法院高雄分院83年度上易
      字第461號刑事案件全卷查核結果：
      1.被告曾以訴外人李宗樸、丁○○ 2人假借投資為名詐取
        被告財物，於82年 6月18日，具狀向臺灣高雄地方法院
        檢察署申告訴外人李宗樸、丁○○ 2人涉有詐欺犯行，
        因訴外人李宗樸、丁○○ 2人另涉詐欺案件，業經檢察
        官提起公訴，乃將全案併由臺灣高雄地方法院以82年度
        易字第4710號刑事案件審理。
      2.嗣於上開刑事案件審理過程中，原告復與訴外人楊秋錢
        、賴萬益、林清順、丙○○等人，共同於82年9月3日對
        訴外人李宗樸、丁○○ 2人提起詐欺自訴，其自訴意旨
        略以：「緣被告 2人（即訴外人李宗樸、丁○○）係夫
        妻。於今年4月至6月間因經本件共同告訴人丙○○之妻
        陳幼之介紹認識被告，而被告等即以投資不動產買賣為
        餌，陸續向告訴人詐騙新臺幣共壹仟陸佰參拾參萬肆仟
        元，即乙○○一八七萬五千元…」，並於上開刑事案件
        調查中，提出本件系爭支票作為其遭訴外人李宗樸、丁○○2人詐欺之證據。嗣該案因訴外人李宗樸、丁○○2
        人已因詐欺案件遭檢察官提起公訴（即前述臺灣高雄地
        方法院82年度易字第4710號刑事案件），臺灣高雄地方
        法院乃以82年度自字第 567號就原告等人所提起之自訴
        判決不受理。
      3.原告於臺灣高雄地方法院82年度易字第4710號刑事案件
        審理中，於82年11月26日到庭陳稱：「（問：告被告〈
        即訴外人李宗樸、丁○○〉2 人何事？）是被告要我與
        他們投資做生意，82年 5月間在鹽埕區地下室附近堀江
        市場，是鹽埕新堀江地下室，共拿一百九十多萬元，買
        土地投資」、「（問：何人邀你投資的？）是丁○○邀
        我參加買土地投資，錢是拿給丁○○，丁○○才開陳幼
        （的）票給我，我只告丁○○」（見前引刑事卷第71頁
        ）。
      4.嗣後，訴外人李宗樸因詐欺原告與被告等人，遭臺灣高
        雄地方法院判處有期徒刑三年，訴外人李宗樸不服提起
        上訴，於臺灣高等法院高雄分院83年度上易字第 461號
        刑事案件審理中，本件被告於該案中到庭陳稱：「（問
        ：李宗樸、丁○○如何騙妳的？）他們到我家說要投資
        向法院標房子的事，共騙了36,389,000元，都有開支票
        」，而本件原告亦稱：「與陳幼所說的一樣，在82年 5
        月份時…」（見前引刑事案件上訴審卷第30頁）。
      5.綜合原告於上開刑事案件所提出之書狀、證據，以及其
        於刑事案件審理中所為各次陳述內容以觀，原告先前於
        刑事程序中，既自承其於本件所指 1,875,000元係訴外
        人丁○○以投資不動產為由向其詐取，並由訴外人丁○○交付系爭支票，則其於本件訴訟中反於先前之陳述，
        主張被告向其借款，自難採信。雖證人甲○○○亦證稱
        被告向原告借款，且款項業已交付云云，然證人裡楊秀
        雲與原告為夫妻，且於本件訴訟擔任訴訟代理人，伊所
        為之證詞已有偏頗之可能，且證人甲○○○所證情節，
        復與原告先前於刑事案件中所陳情節相左，自難逕予採
        認而為有利於原告之認定。
      6.至於，原告主張其之所以於刑事案件指訴訴外人李宗樸
        、丁○○詐欺犯行，係因被告利用其不知法律，乃要求
        其一併對訴外人李宗樸、丁○○ 2人提出刑事自訴云云
        。然原告就此未能舉證以實其說，已難採信，且倘原告
        明知訴外人李宗樸、丁○○ 2人對其並無任何詐欺犯行
        ，僅因被告請託或以拒絕還款為由相脅，即率指訴外人
        李宗樸、丁○○2人犯罪，原告所為即有涉及刑法第169
        條誣告罪之可能。原告為成年人，有相當之社會經驗，
        衡情當不致僅因借款未獲清償，即誣指他人犯罪，以致
        自陷刑事追訴、處罰之理，是原告此項主張，與經驗法
        則不符，亦難憑採。
      7.另原告主張被告並未否認原告交付借款之事實，應就其
        出借支票負舉證責任云云，惟參酌原告於前引刑事案件
        所為陳述，已無從認被告辯稱出借系爭支票予訴外人丁○○乙節有何不實，而被告於本件訴訟自始均否認曾收
        受原告所指 1,875,000元之款項，原告指其並未否認交
        付借款，亦有誤會。況，原告所舉證據既不足以證明其
        與被告曾就彼此間消費借貸關係為相互合致之意思表示
        ，進而將款項交予被告，自難以被告未就其抗辯情節舉
        證為由，逕為有利於原告之認定。
    (三)又原告雖聲請本院傳訊訴外人丁○○到庭為證，然訴外人
      丁○○遷移不明，無法送達，而原告復表示無法查報訴外
      人丁○○新址，則原告聲明此項證據，顯屬無從調查，併
      予敘明。
    (四)綜上所述，本件原告雖主張被告向其借款1,875,000元，
      然其主張消費借貸之事實，與其先前於刑事案件審理中所
      為陳述之內容相左，且其所提出之證據復不足以證明兩造
      間有借貸意思表示互相一致以及金錢交付之事實，則原告
      以其與被告間存有消費借貸之法律關係，請求被告清償借
      款1,875,000元，自屬無據，應予駁回。
四、本件原告之訴既經駁回，其假執行之聲請失所附麗，應併予
    駁回。
五、按法院為終局判決時，應依職權為訴訟費用之裁判，民事訴
    訟法第87條第 1項定有明文。查本件訴訟費用即裁判費經核
    為19,612元，本院爰依職權確定上開訴訟費用由原告負擔。
六、據上論結，本件原告之訴為無理由，依民事訴訟法第87條第
    1項、第78條判決如主文。
中　　華　　民　　國　　96　　年　　9 　　月　　28　　日
                  民事第二庭    法　官　周紹武
以上正本係照原本作成
如對本判決上訴，須於判決送達後20日內向本院提出上訴狀
中　　華　　民　　國　　96　　年　　9 　　月　　28　　日
                                書記官　余吉祥
